【裁判字號】    89,上更(一),48
【裁判日期】    900618
【裁判案由】    確認本票債權不存在等
【裁判全文】
臺灣高等法院臺中分院民事判決      八十九年度上更(一)字第四十八號
    上  訴  人  甲○○○
    訴訟代理人  林根煌律師
    訴訟代理人  丙○○
右當事人間請求確認抵押債權不存在事件，上訴人對於中華民國八十六年八月十一日
臺灣南投地方法院八十五年度訴字第七十五號第一審判決提起上訴，經最高法院發回
更審，本院判決如左：
      主      文
上訴駁回。
第二審及發回前第三審之訴訟費用（除確定部分外）由上訴人負擔。
      事      實
甲、上訴人方面：
一、聲明：
  (一)原判決除駁回被上訴人其餘之訴並命被上訴人負擔訴訟費用外廢棄。
  (二)右廢棄部分被上訴人在第一審之訴駁回。
  (三)第一、二審及發回前第三審訴訟費用由被上訴人負擔。
二、陳述：除引用原判決書之記載外，補稱：
  (一)兩造間之抵押借款，上訴人均委由王淑美代書與被上訴人所接洽辦理，且該借款
    亦由王淑美代書交付給被上訴人，就此事實已據王淑美代書結證在卷。
  (二)被上訴人黃童西（已歿，以下簡稱被上訴人）於民國（下同）七十九年十一月十
    九日所設定新台幣（下同）一百二十萬元之抵押權登記（一○八一○號），係王
    淑美代書於七十九年十一月十六日，從台灣省合作金庫埔里支庫（下稱合庫埔里
    支庫）領出現金七十萬元交付被上訴人，此有王淑美代書設於合庫埔里支庫活期
    存款帳戶存摺附存原審卷可證，並於抵押權登記後之七十九年十一月二十八日，
    再由王淑美代書從合庫埔里支庫領出二十二萬五千元交給被上訴人（實借三十萬
    元，惟預扣上開一百萬元三個月利息七萬二千元及繳付代書費三千元，僅餘二十
    二萬五千元），亦有王淑美代書設於合庫埔里支庫活期存款帳戶存摺附存原審卷
    可證。
  (三)至於被上訴人於八十一年九月四日所設定最高限額一百五十萬元存續期限為不定
    期之抵押權登記，係由王淑美代書於八十一年九月四日簽發合庫埔里支庫甲存一
    一六六之六帳號面額六十萬元之支票（票號0000000）給被上訴人領取，
    又於八十三年三月七日再簽發同上付款人面額八十七萬二千元之支票（票號00
    00000）給被上訴人領取，就此事實業經鈞院前審向臺灣省合作金庫埔里支
    庫函調上開兩張支票前後面之影印本，並函送法務部調查局鑑定黃童西背書之筆
    跡，均與本件系爭三張本票所寫筆跡相同。
  (四)因上訴人透過王淑美代書借給被上訴人之抵押借款合計二百四十七萬二千元，因
    此被上訴人就該抵押債務實際所借金額，曾先後簽發一百萬元、八十七萬二千元
    及六十萬元本票各一張（合計二百四十七萬二千元）給上訴人，茲原審判決對於
    該三張本票既認定為被上訴人所簽發，足見該本票債權應為真實，原審判決認定
    上訴人所有系爭土地之抵押權不存在，並判命應塗銷該抵押權登記，殊屬前後矛
    盾，且無理由。
  (五)雖上訴人於台灣南投地方法院檢察署八十四年度偵字第四二五三號詐欺案件偵查
    中曾供稱本件系爭抵押債權，其中新台幣一百萬元係上訴人所有，其餘金額係王
    淑美代理以上訴人名義一起借給黃童西，惟查該抵押權登記係經黃童西同意以上
    訴人名義一併設定，足見該抵押債務人黃童西當時顯然同意上訴人於其不履行清
    償抵押債務時依法行使抵押權。況查該王淑美就其所有債權新台幣一百四十七萬
    二千元部分已讓與上訴人，因此上訴人以準備書狀繕本之送達，視為債權讓與之
    通知，從而被上訴人主張上訴人對於系爭土地並無抵押債權存在，顯無理由。
三、證據：除引用原審立證方法外，補提：請求傳訊證人王淑美、向合庫埔里支庫調
    王淑美簽發之支票及帳戶，並聲請傳訊證人乙○○。
乙、被上訴人方面：
一、聲明：
  (一)上訴駁回。
  (二)訴訟費用由上訴人負擔。
二、陳述：除引用原判決書之記載外，補稱：
  (一)否認上訴人主張，僅七十八年以前有向王淑美借，但均已還清了，沒有另外借款
    ，錢均是被上訴人向王淑美借的，與王淑美有親戚關係，抵押權是被上訴人拿去
    設定，被上訴人會寫自己名字，但本票上之名字非黃童西之字跡。
  (二)上訴人主張被上訴人之被繼承人黃童西曾向渠等借款一百萬元並簽發本票一紙交
    付，惟被上訴人否認之。雖上訴人所提出之本票經鑑定結果與黃童西之筆跡相似
    ，然票據是否偽造，與原因關係存在與否，並無必然關係，且票據為無因證券，
    票據債權人就其取得票據之原因，固不負舉證之責任，惟執票人如主張票據係發
    票人向其借款而簽發交付，而發票人抗辯未收受借款，消費借貸並未成立，則就
    借款已交付之事實，自應由執票人負舉證責任（最高法院八十九年度台上字第八
    五號判決意旨參照）。上訴人既主張黃童西係因借款而交付票據，則自應就借款
    已交付之積極事實負舉證責任。
  (三)上訴人主張被上訴人分別於七十九年十一月十六日向訴外人王淑美收取七十萬元
    ，七十九年十一月二十八日再收取三十萬元，合計一百萬元，並提出王淑美設於
    合作金庫埔里支庫活存第一三八○五之八號帳戶之支出明細為證。惟查：上訴人
    既稱渠係透過王淑美借款予黃童西，則關於借款之日期、金額，王淑美自知之甚
    詳，乃上訴人前開主張借款之日期、金額，竟與王淑美所親書之借款明細表上所
    載借款日期及金額無一相符，有該明細表影本可參，足徵並無該借款存在。且其
    所提出王淑美設於合作金庫埔里支庫活存第一三八○五之八號帳戶之存摺支出明
    細，亦僅能證明王女之帳戶於該日有該筆金額之支出，並不足據以證明王女確有
    將該筆款項交付黃童西，因此，上訴人既未能舉證其有交付借款予黃童西，其主
    張自無可採信。且參諸上訴人所提王淑美所書寫之「明細表」觀之，七十九年間
    並無該二筆「借款」，按該「借款」金額高達一百萬元，倘借款屬實，則斷不致
    漏予記載，且由該明細表觀察，王淑美連借款二萬元亦記得記載，則借款七十萬
    元及三十萬元卻反不記得記載，亦顯有違常情，足證該筆一百萬元之借款並不存
    在。
  (四)被上訴人一再陳明系爭金額八十七萬二千元乃係被上訴人於八十三年三月七日前
    往王淑美事務所詢疑時，王女於製作「明細表」時，謂被上訴人尚欠伊「借款」
    ，且依「借款」金額總額所計算出之「利息」，此項事實可由該「明細表」第一
    頁下端載有王女親書「息至八十三年三月七日止，另應再加八十三年三月七日至
    還款日止之利息」等文字可知，按其文意係表明利息已算至八十三年三月七日，
    並已包含於總金額四百十萬二千元內，倘日後被上訴人清償時，除本金外尚需另
    計算自八十三年三月七日至清償日之利息，此對照同「明細表」第二頁上半部，
    王女於八十三年十二月三日之計款方式，亦是將利息累加於「本金」內記載方式
    相同，再由該明細表之金額合計恰為總額四百十萬二千元，更可得證，足徵系爭
    八十七萬二千元係王女所私自計算之利息無訛，否則何以解釋「息至八十三年三
    月七日止」，審此，俱見八十三年三月七日被上訴人並未向王女借款。
  (五)上訴人並未於八十一年九月四日借款於被上訴人，已據其於台灣南投地方法院檢
    察署八十四年度偵字第四二五三號詐欺等案件偵查中所自承。
  (六)上訴人自認其並未借款一百四十七萬二千元予黃童西，惟主張該一百四十七萬二
    千元為王淑美對黃童西之債權，王淑美已該與債權予上訴人，並於九十年四月四
    日準備期日以書狀繕本之送達為讓與之通知云云。惟上訴人已於八十三年八月卅
    一日以其債權未受清償，向台灣南投地方法院聲請拍賣抵押物，並於八十四年十
    月十三日聲請強制執行查封系爭土地。故該最高限額抵押權所擔保之債權範圍，
    應於上訴人聲請拍賣抵押物或聲請強制執行時確定。故雖上訴人於九十年四月四
    日準備期日，主張以書狀繕本之送達為將訴外人王淑美對於黃童西之一百四十七
    萬二千元債權讓與上訴人，並為債權讓與之通知。其讓與之時間已在系爭一百五
    十萬元最高限額抵押權確定之後，該「債權」即非原抵押權所擔保之範圍，換言
    之，已消滅之抵押權自不受影響。
三、證據：除引用原審立證方法外，補提：抵押權債務清償證明書影本一件。
丙、本院依職權調閱台灣南投地方法院檢察署八十四年度偵字第四二五三號詐欺等偵
    查卷。
      理      由
一、本件被上訴人起訴主張：被上訴人與上訴人並不認識，亦未曾謀面，且從未簽發
    如附表一所示之本票與上訴人，詎上訴人竟與訴外人王淑美乘被上訴人留存印鑑
    、土地所有權狀於王淑美處之便，共同偽造系爭本票，並向地政機關申請為如附
    表二所示之抵押權設定登記，上訴人所涉偽造有價證券、偽造文書等罪嫌，被上
    訴人已向台灣南投地方法院檢察署提出告訴，經該署以八十四年度偵字第四二五
    三號受理在案，被上訴人自始未簽發系爭本票予上訴人，其亦非系爭本票之善意
    受讓人，附表二所示之抵押權設定，係上訴人與訴外人王淑美持被上訴人所有之
    印鑑及土地所有權狀，向地政機關所為之虛偽設定，其抵押權設定之債權行為及
    物權行為自屬無效，從而系爭抵押權自不存在，上訴人自應塗銷該抵押權設定登
    記。退而言之，縱認系爭抵押權之設定係屬合法，亦因抵押權所擔保之債權自始
    不存在，按諸抵押權從屬性原則，其抵押權之設定亦因債權不存在而失所附麗而
    無效，上訴人自應塗銷該抵押權登記。而王淑美係南投縣埔里鎮○○路劉邦輝土
    地代書事務所負責人，以經營民間放款為業，其貸款條件除約定與本金顯不相當
    之重利外，借款人必須簽發金額為所借款項數倍之本票，及提供土地所有權狀供
    其設定抵押權，並於交付借款時，預扣三個月之利息，被上訴人七十七年、七十
    八年間急須用錢，乃數次向王淑美零星小額借款，合計約借一百餘萬元，王淑美
    均依前述放款條件預扣利息並要被上訴人簽發金額不符之本票，及提供土地所有
    權狀供其設定抵押權，被上訴人年已八十餘歲（民國二年四月十一日生），未曾
    有向他人借貸之經驗，以為王淑美所言乃一般民間借貸之條件，加之王淑美與上
    訴人有親戚關係，乃不疑有他，如數簽發本票，並將土地所有權狀即埔里鎮○○
    ○○段七十一之二地號一筆、埔里鎮○○段二十八、二十九、三十地號等三筆及
    系爭埔里鎮○○○段六十二、六十二之一、一四四之一、一四四之二、二五七、
    二五九、二六○、三九○、三九○之一地號等九筆（下稱大肚城段）之土地所有
    權狀及印鑑置於王淑美處，及至清償期屆至，王淑美卻持本票向被上訴人請求票
    載金額，並不時催討，被上訴人因無力償還，不得已乃在七十八年間出售數筆土
    地，得款二百七十餘萬元，清償全部借款，並取回土地權狀及印鑑，八十年間被
    上訴人再陷經濟拮據，不得已乃再向王淑美零星借款數次，並依借款條件簽發本
    票，提供上開土地所有權狀與印鑑供借款之擔保，惟自八十年八月十日後，王淑
    美因被上訴人未按期清償，不再借款予被上訴人，八十一年間，王淑美再次催討
    借款，被上訴人於是向訴外人許玉愛借得二百萬元交付，八十三年三月七日，王
    淑美又再度催討借款，被上訴人深覺於八十年間僅向王淑美零星借款數十萬元，
    縱然加上利息，惟於八十一年一月間已清償二百萬元已足夠，怎還會有欠款？於
    是至王淑美之代書事務所相詢，王淑美答稱尚欠伊四百一十萬二千元，乃央求王
    淑美將歷次所借款項明細列表。同年十二月三日王淑美要被上訴人簽發八十三萬
    六千元之本票做作為所欠款項之利息，並揚言如不清償將予拍賣抵押物，被上訴
    人除央求王淑美暫緩清償外，並四處借貸，惟均無著落，直至八十四年四月間再
    次出售土地一筆，得款四百三十四萬四千元，於扣除介紹費及佃農應得款外，僅
    餘二百萬元，乃於八十四年五月十日前往王淑美處，經王淑美提出本票四張，金
    額合計一百七十三萬六千元，被上訴人乃請王淑美找還二十六萬四千元，孰知王
    淑美再拿出一張以被上訴人為發票人金額三十萬元之本票，並指被上訴人尚欠伊
    二百九十三萬八千元，經被上訴人檢視本票之原本及影本，發覺多數本票並非被
    上訴人所簽發，因而除要求取回權狀及印鑑外，並分別向戶政機關及地政機關查
    詢，發覺自七十九年至八十三年間被上訴人所提供之土地，已為王淑美以其本身
    及另一不相識之上訴人甲○○○名義設定多筆抵押權，其中數筆之設定被上訴人
    並不知情。此乃王淑美利用其具有法律之專業知識，利用被上訴人之年邁不懂法
    律及親屬間之信任關係，乘被上訴人將土地權狀及印鑑置於其處時，偽造包含系
    爭本票在內之數張本票，企圖魚目混珠交雜請求，持被上訴人之土地權狀及印鑑
    以上訴人之名義向地政機關設定多筆抵押權，以圖日後倘被上訴人不依其意交付
    金錢時，即以拍賣抵押物之事相脅，被上訴人由於年邁又不懂法律，惶恐迫得四
    處告貸，變賣祖產，惟王淑美猶不知足變本加厲，竟持其所偽造之本票及抵押權
    證明，以上訴人之名義聲請對被上訴人所有之不動產強制執行，被上訴人絕非借
    錢不還之市井無賴，亦非圖藉訴訟程序以拖延債務不履行之好訟之徒，實因被上
    訴人與上訴人間，確實並無任何債權債務關係存在，甚且從未簽發系爭本票與上
    訴人，詎上訴人竟與王淑美見被上訴人年邁可欺，偽造以被上訴人為發票人之系
    爭本票，持以對被上訴人之不動產強制執行，致被上訴人之私權有受侵害之危險
    。至上訴人所主張之債權讓與，其讓與之時間已在系爭一百五十萬元最高限額抵
    押權確定之後，該「債權」即非原抵押權所擔保之範圍，換言之，已消滅之抵押
    權自不受影響。
二、上訴人則以：兩造間之借貸，均是被上訴人直接與王淑美代書洽辦，埔里地政事
    務所收件第一○八一○號設定之抵押權係被上訴人與代書接洽週轉，談妥後於七
    十九年十一月十六日王代書從合庫埔里支庫領出現金七十萬元交付被上訴人，被
    上訴人提供印鑑證明等文件給代書，以便辦理抵押權設定，抵押權登記後之七十
    九年十一月二十八日再到王代書處會算，同意預扣三個月利息計七萬二千元及代
    書費三千元，再由王淑美代書從合庫埔里支庫領出二十二萬五千元交給被上訴人
    （實借三十萬元，惟預扣上開一百萬元三個月利息七萬二千元及繳付代書費三千
    元，僅餘二十二萬五千元），此乃比照銀行辦理抵押貸款實例辦理，因此被上訴
    人於七十九年十一月十九日所簽發一百萬元到期日為八十年二月十七日之本票係
    前開一百萬元之抵押借款之憑據。嗣後被上訴人並未清償，亦未付利息，致有八
    十一年九月四日埔里地政事務所收件第一五五一四號設定最高限額一百五十萬元
    之抵押權登記，此筆抵押借款也是被上訴人與王代書洽辦的，付款方式係由王淑
    美代書於八十一年九月四日簽發合庫埔里支庫甲存一一六六之六帳號，面額六十
    萬元之支票（票號0000000）給被上訴人領取，又於八十三年三月七日再
    簽發同上付款人，面額八十七萬二千元之支票（票號0000000）給被上訴
    人領取，此事實業經鈞院函請合庫埔里支庫檢送王淑美於八十一年九月四日及八
    十三年三月七日所簽發合庫埔里支庫甲存一一六六之六帳號面額六十萬元之支票
    （票號0000000）及八十七萬二千元之支票（票號0000000）過院
    後，核閱該二張支票背面均經被上訴人背書領款，然後再將該二張支票背書之黃
    童西簽名筆跡連同原審卷第二○二頁本票上黃童西之筆跡函送法務部調查局鑑定
    是否相符，嗣經法務部調查局八十七年七月二十二日（八七）陸二字第八七○五
    四三六號函覆其筆跡均相同，有法務部調查局鑑定通知書可稽，是被上訴人所稱
    ，顯不足採。另系爭一百四十七萬二千元之借款縱認為訴外人王淑美對被上訴人
    之債權，則王淑美就其所有債權新台幣一百四十七萬二千元部分已讓與上訴人，
    且上訴人以準備書狀繕本之送達，視為債權讓與之通知，從而被上訴人主張上訴
    人對於系爭土地並無抵押債權存在，顯無理由云云，資為抗辯。
三、本件被上訴人主張被上訴人與上訴人並不認識，亦未曾謀面等情，由被上訴人於
    歷審中皆主張兩造間之抵押借款，上訴人均委由王淑美代書與被上訴人所接洽辦
    理，且該借款亦由王淑美代書交付給被上訴人，並已據王淑美代書於八十六年上
    字第七三八號案件審理時結證在卷可稽，堪信為真實。
四、被上訴人於起訴時主張系爭抵押權設定，係上訴人與訴外人王淑美持被上訴人所
    有之印鑑及土地所有權狀，向地政機關所為之虛偽設定，其抵押權設定之債權行
    為及物權行為自屬無效，從而系爭抵押權自不存在，上訴人自應塗銷該抵押權設
    定登記，退而言之，縱認系爭抵押權之設定係屬合法，亦因抵押權所擔保之債權
    自始不存在，按諸抵押權從屬性原則，其抵押權之設定亦因失所附麗，上訴人自
    應塗銷該抵押權登記等情，茲將本院得心證之理由分述如次：系爭抵押權之設定
    ，雖有抵押權設定契約書及土地登記簿謄本在卷可稽，唯被上訴人既否認抵押權
    設定之真正，則首應審究者，乃抵押權之設定及登記是否為被上訴人所為。查被
    上訴人就系爭抵押權設定契約書上印鑑之真正並不爭執，唯主張係訴外人王淑美
    持被上訴人所有之印鑑及土地所有權狀，向地政機關所為之虛偽設定。查被上訴
    人既不否認系爭印鑑之真正，則即需就遭人盜蓋之事實負舉證責任，且依系爭二
    次抵押權設定契約書上，皆有被上訴人之簽名，雖被上訴人本件中否認有簽名，
    惟按被上訴人曾於台灣南投地方法院八十四年度偵字第四二五三號詐欺案中表示
    ：「只有七十七年十月廿一日和八十一年九月五日收件之設定抵押契約申請書是
    我簽名的外，其他都不是我簽的。」（見該卷第二四九頁反面及第二五○頁正面
    ）。其前後證供已有矛盾，且被上訴人未提出其他證據，證明印鑑係遭盜蓋及簽
    名係為偽造，尚難憑此即為被上訴人有利之認定。
五、既被上訴人無法舉證系爭抵押權設定係為遭人虛偽設定，則次應審究者乃系爭抵
    押權所擔保之債權是否存在：
  (一)民國七十九年十一月十九日所設新台幣一百二十萬元之抵押權登記（一○八一○
    號）部分：
  1.此部分上訴人主張係經由訴外人王淑美代書於七十九年十一月十六日，從台灣省
    合作金庫埔里支庫（下稱合庫埔里支庫）領出現金七十萬元交付被上訴人，並於
    抵押權登記後之七十九年十一月二十八日，再由王淑美代書從合庫埔里支庫領出
    二十二萬五千元交給被上訴人（實借三十萬元，惟預扣上開一百萬元三個月利息
    七萬二千元及繳付代書費三千元，僅餘二十二萬五千元），並提出有王淑美代書
    設於合庫埔里支庫活期存款帳戶存摺及被上訴人於七十九年十一月十九日所簽發
    之票面金額一百萬元之本票一紙為證，上訴人則否認此筆借貸。
  2.按此部分之抵押權為一般抵押權，並非最高限額抵押權，因抵押權具有從屬性，
    必先有被擔保之債權存在，而後抵押權始得成立，若被上訴人並無交付上訴人之
    借款之事實抑或被上訴人所交付上訴人借款之數額不足該抵押權設定之數額，則
    上訴人請求確認抵押債權不存在或逾實際借款金額部分之債權不存在，並請求塗
    銷該部分抵押權，即應准許。
  3.本件上訴人所主張之借貸關係乃發生於民國七十九年間，依修正前之民法第四百
    七十五條規定：「消費借貸，因金錢或其他代替物之交付而生效力。」，而「金
    錢借貸契約，因屬要物契約，應由貸與人就交付金錢之事實負舉證之責，．．．
    。」最高法院六十九年台上字第三五四六號判例著有明文，是上訴人自應就交付
    金錢之事實負舉證之責。上訴人主張該筆借款係經由訴外人王淑美代書於七十九
    年十一月十六日，從台灣省合作金庫埔里支庫（下稱合庫埔里支庫）領出現金七
    十萬元交付被上訴人，並於抵押權登記後之七十九年十一月二十八日，再由王淑
    美代書從合庫埔里支庫領出二十二萬五千元交給被上訴人（實借三十萬元，惟預
    扣上開一百萬元三個月利息七萬二千元及繳付代書費三千元，僅餘二十二萬五千
    元），並提出有王淑美代書設於合庫埔里支庫活期存款帳戶存摺及被上訴人於七
    十九年十一月十九日所簽發之票面金額一百萬元之本票一紙為證已如前述。查此
    部分之抵押權設定為一百廿萬，其中超過一百萬元之部分，實際上並無借款，而
    兩造對此尚無爭執，另超過七十萬元之部分，縱認上訴人前開之主張為真，則該
    部分之借貸於系爭抵押權設定時，借貸契約尚末生效，即該被擔保之債權尚未存
    在。是依前開說明超過七十萬元之部分抵押權之債權不存在，被上訴人請求塗銷
    該部分之抵押權於法自無不合。
  4.另就七十萬元之部分，雖訴外人王淑美提出存摺支出明細為證，唯依該支出明細
    ，僅可證明王淑美有該項金額之支出，尚不足以證明確有交付該款項予被上訴人
    。且依王淑美於本院八十六年上字第七三八號審理時證稱：「三十萬、七十萬是
    拿取款條去我活存帳戶領的，是我提領的或交黃童西去領，時間久了已忘記。如
    我去領，當時黃童西也還在我辦公室，錢會交給她。」云云（見該卷第七十一頁
    正面）。依前開王淑美之證詞可知，七十萬元乃於七十九年十一月十六日以現金
    支付予被上訴人；唯查該抵押權設定之日期及本票之發票日期皆為七十九年十一
    月十九日，亦即在被上訴人收取七十萬元之後，則王淑美交付七十萬元於被上訴
    人時完全未有任何之擔保（或借據），實與一般民間借貸不符，且有違經驗法則
    ，是王淑美之證言，並不足採。另本票為無因證券，簽發本票未必有原因關係存
    在，是該本票雖非屬偽造，亦尚不能證明王淑美確有交付系爭款項予被上訴人。
    末按系爭一百萬元之「借款」，參諸上訴人所提王淑美所書寫之「明細表」觀之
    ，七十九年間並無該二筆「借款」，按該「借款」金額高達一百萬元，倘借款屬
    實，依常理推斷，則斷不致漏予記載，且由該明細表觀察，王淑美連借款二萬元
    亦記得記載，則借款七十萬元及三十萬元卻反不記得記載，亦顯有違常情。
  5.雖上訴人曾於被訴詐欺等案件偵查中供述「伊曾於七十九年十一月十六日及廿八
    日交付一百萬元予王淑美出借被上訴人並設定抵押權，其餘僅係名義上之抵押權
    人。」，唯上訴人與被上訴人互不相識已如前述，且被上訴人一直以來乃向王淑
    美為借款，則該借貸關係亦應存在於王淑美與被上訴人間。雖王淑美曾於本院證
    稱：「甲○○○是我先生的姊姊，他錢放在我那邊，所以找才放心寫甲○○○為
    權利人，設定時我有向黃童西說錢是何人的，有說一部是我的，一部是甲○○○
    的。」（見本院八十六年上字第七三八號卷第六十九頁正、反面）。惟王淑美亦
    曾於被訴詐欺案偵查時表示：「甲○○○是我丈夫的姊姊，她經濟有困難，身體
    不好，我打算將這筆錢約三分之二給甲○○○。」（見台灣南投地方法院檢察署
    八十四年度偵字第四二五三號卷第八十九頁正面），既上訴人本身經濟有困難，
    豈有一百萬可借予被上訴人，是該證人所言前後矛盾，顯不足採。另上訴人亦於
    偵查時證稱：「知道（有抵押權），但不知道金額多少。」（見同卷第八十九頁
    反面），核上訴人若果有出資一百萬元，該金額並非少數，豈有不知金額多少之
    理，顯與一般常情有違，是其所稱，亦不足探。且上訴人亦無法證明其有交付一
    百萬元於王淑美等事實，是不足認定上訴人與被上訴人間存在借貸關係。退而言
    之，縱認王淑美確有交付系爭款項予被上訴人，因被上訴人並不認識上訴人，借
    貸乃以王淑美之名義出借，是該借貸關係亦因存在被上訴人與王淑美間，而非存
    在於上訴人與被上訴人之間。
  (二)綜上開之說明，此部分之抵押權之抵押債權於超過七十萬元之部分，於抵押權設
    定時尚不存在等情並無爭議，依首揭判例要旨，被上訴人主張確認該部分抵押權
    不存在並請求塗銷該部分之抵押權設定，應予准許。而就七十萬元之部分，上訴
    人尚無法證明有交付系爭款項予被上訴人，且縱認為真，讓借貸應僅係存在於王
    淑美於被上訴人間，而非被上訴人與上訴人之間，是該部分之抵押債權亦不存在
    。
  (三)八十一年九月四日設定最高限額一百五十萬元存續期限為不定期限之抵押權登記
    部分：
  1.就此部分之抵押債權，上訴人主張係由王淑美代書於八十一年九月四日簽發合庫
    埔里支庫甲存一一六六之六帳號面額六十萬元之支票（票號0000000）給
    被上訴人領取，又於八十三年三月七日再簽發同上付款人面額八十七萬二千元之
    支票（票號0000000）給被上訴人領取，此有本院向合庫埔里支庫函調上
    開二張支票影本可參，則王淑美有交付被上訴人一百四十七萬二千元等事實，堪
    予採信。唯此部分，依前開上訴人於偵查時之證詞及訴外人王淑美於偵查及本院
    審訊之證言可知，讓部分之金錢乃訴外人王淑美與被上訴人間之借貸關係，而非
    上訴人與被上訴人間之債權債務關係。另上訴人復主張該王淑美就其所有債權新
    台幣一百四十七萬二千元部已讓與上訴人，因此上訴人以於本院審理時所提出準
    備書狀繕本之送達，視為債權讓與之通知（即九十年四月四日）。從而被上訴人
    主張上訴人對於系爭土地並無抵押債權存在，顯無理由云云。
  2.按所謂最高限額之抵押權，係對於債權人一定範圍內之不特定債權，預定一最高
    限額，由債務人或第三人提供抵押物予以擔保現在已發生及將來可能發生之債權
    之抵押權而言。而「最高限額抵押契約定有存續期間者，其期間雖未屆滿，然若
    其擔保之債權所由生之契約已合法終止或因其他事由而消滅，且無既存之債權，
    而將來亦確定不再發生債權，其原擔保之存續期間內所可發生之債權，已確定不
    存在，依抵押權之從屬性，應許抵押人請求抵押權人塗銷抵押權設定登記。」最
    高法院八十三年台上字第一○五五號判例著有明文。準此以言，就最高限額抵押
    權，其擔保之債權所由生之契約已合法終止或因其他事由而消滅，且無既存之債
    權，而將來亦確定不再發生債權，其原擔保之存續期間內所可發生之債權，已確
    定不存在，依抵押權之從屬性，應許抵押人請求抵押權人塗銷抵押權設定登記。
    另按最高限額抵押權未定存續期限者，按諸法律行為未定存續期限者，當事人得
    隨時終止之理，雙方得類推適用民法第七五四條第一項規定予以終止。而抵押權
    人聲請裁定許可拍賣抵押物時，即構成最高限額抵押權之確定，蓋抵押權人既已
    為強制換價之聲請，足見其已有終止與債務人間往來交易之意思，故以此以為確
    定之時點，自無不妥。
  3.查本件被上訴人於八十一年九月四日為上訴人設定未定期限之一百五十萬元最高
    限額抵押權，雖設定時上訴人對被上訴人無抵押債權存在，然依前所述最高限額
    抵押權之性質，則最高限額抵押權仍有效成立。而本件最高限額抵押權未定有期
    限，則其抵押債權之確定，應以最高限額抵押權合法終止時加以計算。本件上訴
    人業已於八十三年八月卅一日以其債權未受清償，向臺灣南投地方法院聲請拍賣
    抵押物，並於八十四年十月十三日聲請強制執行查封系爭土地等情，業經原審調
    閱台灣南投地方法院八十三年度拍字第四九號裁定提示兩造而無異議（見原審卷
    第四十五頁），並有土地登記簿謄本在卷可稽（見原審卷第六十五頁）。故該最
    高限額抵押權所擔保之債權範圍，依前開之說明，應於上訴人聲請拍賣抵押物時
    確定。按未定存續期限之最高限額抵押權得隨時由雙方或一方行使之已如前述，
    是本件最高限額抵押權之終止應在於上訴人聲請裁定拍賣抵押物時發生終止之效
    力。是本件所應審究者乃在於上述上訴人聲請裁定拍賣抵押物前，上訴人對於被
    上訴人是否有擔保之債權存在。
  4.本件上訴人所稱由王淑美交付被上訴人一百四十七萬元之部分，乃訴外人王淑美
    與被上訴人間之債權債務關係已如前述，而上訴人復未能舉證於上開本件最高限
    額抵押權存續之期間內對被上訴人有任何之借款債權。則本件最高限額抵押權成
    立後至終止前已無既存之債權，而將來亦確定不再發生債權，其原擔保之存續期
    間內所可發生之債權，已確定不存在，依抵押權之從屬性，應許被上訴人請求抵
    押權人塗銷抵押權設定登記。是被上訴人請求確認系爭抵押債權不存在並請求塗
    銷抵押權設定登記，應有理由。
  5.而上訴人所主張已受讓訴外人王淑美對被上訴人之債權，惟其日期為九十年四月
    四日，已在前述本件最高限額抵押權終止後，而不在本件抵押權之擔保範圍內。
六、末查被上訴人雖稱僅七十八年以前有向王淑美借，但均已還清了，沒有另外借款
    云云。然查被上訴人自七十七年八月二十九日起至八十三年三月七日止，曾持王
    淑美之夫劉邦輝所有合庫埔里支庫甲存帳戶第四五○之三帳號及王淑美所有彰化
    銀行埔里分行甲存第一一八八號帳戶、合庫埔里支庫甲存第一一六六之六帳戶之
    支票共十七紙計四百萬元，予以提示兌領，此有彰化銀行埔里分行八四彰埔字第
    八二七號函、合庫埔里支庫八四合金埔存字第四○二二號函及八五合金埔存字第
    二四二○號函附於台灣南投地方法院檢察署八十四年度偵字第四二五三號卷可稽
    （見所調該卷第九十八頁、第二三八頁、第三四四頁），其中數筆款項均與被上
    訴人所提出之王淑美與被上訴人於八十三年三月七日會算借款時間所載之明細表
    相符（見原審卷第二十四頁、台灣南投地方法院檢察署八十四年度偵字第四二五
    三號卷第三○七頁、三○八頁、第三二九頁、第三三○頁），故被上訴人辯稱其
    自八十年八月十日以後即未再向王淑美借款或已清償等情，雙方雖尚有爭議，惟
    此乃被上訴人與訴外人王淑美間之債權債務關係，而非本件兩造間之債權債務關
    係，是尚不得因此即遽為被上訴人不利之認定。
七、綜上開之說明，上訴人對被上訴人所有坐落如原判決附表二所示之抵押債權並不
    存在，被上訴人請求塗銷如原判決附表二所示之抵押權登記即有理由。從而，原
    審認為被上訴人之請求為有理由，判命為如原審主文所示第一、二項之判決，經
    核並無不合。上訴意旨指摘原判決此部分不當，求予廢棄改判，為無理由，應予
    駁回。
八、本件事證已臻明確，兩造其餘之主張及所請求調查之證據，於本件判決之結果已
    不生影響，爰不一一審酌。另被上訴人附帶上訴，請求確認系爭本票係屬偽造部
    分，業經最高法院駁回被上訴人此部分上訴而告確定，併此敘明。
九、據上論結，本件上訴為無理由，依民事訴訟法第四百四十九條第一項、第七十八
    條，判決如主文。
中      華      民      國    九十      年      六      月     十八     日
~B1民事第三庭審判長法  官  陳照德
~B2                法  官  陳成泉
~B3                法  官  曾謀貴
右為正本係照原本作成。
如對本判決上訴，須於收受判決送達後二十日內向本院提出上訴書狀，其未表明上訴
理由者，應於提出上訴後二十日內向本院提出上訴理由書（須按他造人數附具繕本）
，並繳納送達用雙掛號郵票拾份（每份參拾肆元）。
上訴時應提出委任律師或具有律師資格之人之委任狀；委任有律師資格者，另應附具
律師及格證書及釋明委任人與受任人有民事訴訟法第四百六十六條之一第一項但書或
第二項（詳附註）所定關係之釋明文書影本。
~B                書記官  林振甫
中      華      民      國    九十      年      六      月    二十一    日
附註：
民事訴訟法第四百六十六條之一（第一項、第二項）
對於第二審判決上訴，上訴人應委任律師為訴訟代理人。但上訴人或其法定代理人具
有律師資格者，不在此限。
上訴人之配偶、三親等內之血親、二親等內之姻親，或上訴人為法人、中央或地方機
關時，其所屬專任人員具有律師資格並經法院認為適當者，亦得為第三審訴訟代理人
。
                                                                        Ｙ
附表(一)
┌──┬──────────────────────┬───┬──────────┬────┬──────────┬──────────┐
│編號│土       地       座      落                │  地  │面   積             │        │抵押權              │                    │
│    ├────┬────┬───┬──┬─────┤      ├──┬──┬────┤權利範圍│價值                │   登  記  日  期   │
│    │縣   市 │鄉鎮市區○  段  ○○段│地    號  │  目  │公頃│公畝│平方公尺│        │(新台幣)            │                    │
├──┼────┼────┼───┼──┼─────┼───┼──┼──┼────┼────┼──────────┼──────────┤
│ １ │南投縣  │埔里鎮  │大肚城│    │六二      │  田  │○○│四一│一三    │四分之一│一百二十萬元        │七十九年十一月廿一日│
├──┼────┼────┼───┼──┼─────┼───┼──┼──┼────┼────┼──────────┼──────────┤
│ ２ │南投縣  │埔里鎮  │大肚城│    │六二之一  │  田  │○○│○○│一四    │四分之一│最高限額一百五十萬元│八十一年九月七日    │
├──┼────┼────┼───┼──┼─────┼───┼──┼──┼────┼────┼──────────┼──────────┤
│ ３ │南投縣  │埔里鎮  │大肚城│    │一四四之一│  道  │○○│○○│六八    │四分之一│最高限額一百五十萬元│八十一年九月七日    │
├──┼────┼────┼───┼──┼─────┼───┼──┼──┼────┼────┼──────────┼──────────┤
│ ４ │南投縣  │埔里鎮  │大肚城│    │一四四之二│  田  │○○│○○│二九    │四分之一│最高限額一百五十萬元│八十一年九月七日    │
├──┼────┼────┼───┼──┼─────┼───┼──┼──┼────┼────┼──────────┼──────────┤
│ ５ │南投縣  │埔里鎮  │大肚城│    │二五七    │  田  │○○│○三│○一    │四分之一│最高限額一百五十萬元│八十一年九月七日    │
├──┼────┼────┼───┼──┼─────┼───┼──┼──┼────┼────┼──────────┼──────────┤
│ ６ │南投縣  │埔里鎮  │大肚城│    │二五九    │  田  │○○│○六│四五    │四分之一│最高限額一百五十萬元│八十一年九月七日    │
├──┼────┼────┼───┼──┼─────┼───┼──┼──┼────┼────┼──────────┼──────────┤
│ ７ │南投縣  │埔里鎮  │大肚城│    │二六○    │  田  │○○│五九│○二    │四分之一│最高限額一百五十萬元│八十一年九月七日    │
├──┼────┼────┼───┼──┼─────┼───┼──┼──┼────┼────┼──────────┼──────────┤
│ ８ │南投縣  │埔里鎮  │大肚城│    │三九○    │  田  │○○│六一│八七    │四分之一│最高限額一百五十萬元│八十一年九月七日    │
├──┼────┼────┼───┼──┼─────┼───┼──┼──┼────┼────┼──────────┼──────────┤
│ ９ │南投縣  │埔里鎮  │大肚城│    │三九○之一│  田  │○○│三二│○七    │四分之一│最高限額一百五十萬元│八十一年九月七日    │
└──┴────┴────┴───┴──┴─────┴───┴──┴──┴────┴────┴──────────┴──────────┘
附表(二)
┌────┬───┬────┬───┬─────┬─────────┐
│票據種類│發票人│發票日期│到期日│票據號碼  │票據金額（新台幣）│
├────┼───┼────┼───┼─────┼─────────┤
│本票    │黃童西│11.19.  │2.17.│016360    │一百萬元          │
├────┼───┼────┼───┼─────┼─────────┤
│本票    │黃童西│        │3.7.│00000000  │八十七萬二千元    │
├────┼───┼────┼───┼─────┼─────────┤
│本票    │黃童西│9.4.  │12.3.│068297    │六十萬元          │
└────┴───┴────┴───┴─────┴─────────┘
                                                                        Ｙ


司法院資訊處製作；財團法人民間司法改革基金會備份。
